臺灣高等法院刑事判決　　　　　　　　　　　　　　九十年度上易字第三一三號
　　上　訴　人
　　即　被　告　甲○○
右上訴人因詐欺案件，不服臺灣板橋地方法院八十九年度易字第四三七八號，中華民
國九十年六月二十六日第一審判決（起訴案號：臺灣板橋地方法院檢察署八十九年度
偵字第四一七一號）提起上訴，本院判決如左：
    主  文
上訴駁回。
    事  實
一、甲○○前曾於民國（下同）八十四年間因違反麻醉藥品管理條例案件，經台灣台
    北地方法院判決有期徒刑四月確定，於八十五年八月五日易科罰金執行完畢。竟
    仍不知悔改，與翁林釗（俟到案後由原審另結）共同意圖為自己不法之所有，基
    於詐欺取財之犯意聯絡，由甲○○佯裝買主，向台北縣三重市○○○路二五巷僑
    福房屋三重中正加盟店博登房屋仲介有限公司（下稱博登仲介公司）職員表示有
    意購買丙○○所有如附表所示之不動產（以下簡稱系爭不動產），並佯稱委託代
    書翁林釗辦理購買系爭不動產相關事宜。幾經議價結果，甲○○、翁林釗與丙○○乃於八十八年七月二十六日在博登仲介公司訂立買賣契約，約定總價款為新台
    幣（下同）五百三十萬元，分三次給付：(1)簽約當天付現金九十萬元，(2)第二期
    款應於土地增值稅及契稅辦理完稅時，支付現金四十萬元，(3)尾款四百萬元，由
    買方甲○○向銀行貸款核准付清並現況交屋。甲○○、翁林釗為取信於丙○○，
    於簽約日（八十八年七月二十六日）當場給付九十萬元現金予丙○○，使丙○○
    不疑有他，依約將系爭不動產所有權狀、印鑑、印鑑證明等物交付予代書翁林釗
    。甲○○、翁林釗見系爭不動產所有權狀等物得手後，於八十八年八月六日辦妥
    繳納系爭不動產土地增值稅、契稅完稅，故意未依據前開買賣契約之約定，於該
    完稅當日（八十八年八月六日）支付丙○○現金四十萬元，經博登仲介公司職員
    發現第二期款買方甲○○有付款遲延之情形，多次以電話聯絡甲○○及翁林釗代
    書，惟翁林釗聯絡無著，嗣推由甲○○同意於八十八年八月九日至博登仲介公司
    支付第二期款。甲○○明知第二期款應支付現金四十萬元，然於八十八年八月九
    日上午，在博登仲介公司內僅支付丙○○現金二十萬元，及另交付發票人裕韋興
    業有限公司、發票日「八十八年八月二十五日」、面額二十萬元、付款人第一商
    業銀行三重埔方行、票號ＰＡ0000000號支票一紙，以為充數，並佯稱將
    於同年月十三日拿現金二十萬元來換回該張支票；惟翁林釗則分頭於同日（八十
    八年八月九日）同一時間，趁推由甲○○負責前去博登仲介公司支付第二期款，
    買主丙○○及博登仲介公司於該同一時間無法查得已辦理移轉過戶登記之際，翁
    林釗故意違反前開不動產賣賣契約之約定，前往台北縣三重地政事務所，提前將
    系爭不動產辦理移轉登記予甲○○名下，使甲○○取得系爭不動產之所有權，翁
    林釗並同時領取新所有權狀。翁林釗旋於八十八年八月十一日將已移轉於甲○○
    名下之新所有權狀交予甲○○，由甲○○負責對外以系爭不動產所有權人身分向
    不知情之民間借款業者辦理民間抵押借款。甲○○乃於八十八年八月十八日上午
    持前開詐得之土地及建物新所有權狀二紙、及其名義之印鑑證明、身分證影本、
    戶籍謄本等物，至不知情之徐建華位於台北市○○○路處辦公處所，表示其為所
    有權人欲以系爭不動產設定四百二十萬元抵押權為擔保而借款約四百萬元，徐建
    華於同日中午即徵得不知情之林榮煌同意充當名義上抵押權人，由林榮煌與甲○○在土地登記申請書及土地抵押權設定契約書中訂立虛偽債權債務關係契約，再
    由林榮煌持相關文件前往台北縣三重地政事務所辦理抵押權登記，甲○○、翁林
    釗則擬辦妥抵押權登記取得約四百萬元借款朋分所得。惟因甲○○未付清第二期
    款價款，且第二期款付款當日翁林釗代書未與甲○○一同前來，博登仲介公司發
    覺有異，前去地政事務所查詢，發現翁林釗已將系爭不動產所有權提前移轉予甲○○，並曾向不知情之黃文禮代書事務所辦理民間貸款設定不動產抵押未果等情
    ，至此始悉受騙並報警處理。林榮煌於八十八年八月十八日下午十五時許，持系
    爭不動產土地登記申請書、土地建物抵押設定契約書、甲○○名義之土地及建物
    所有權狀、戶籍謄本、身分證及印鑑證明，前往台北縣三重地政事務所辦理抵押
    權設定時，為博登仲介公司乙○○會警當場阻止，並循線查獲。
二、案經丙○○訴由台北市政府警察局報請台灣板橋地方法院檢察署檢察官偵查起訴
    。
    理  由
一、訊據上訴人即被告甲○○固坦承與丙○○就附表所示之不動產訂立買賣契約，在
    尚未繳清第二期價款時，即於八十八年八月十一日取得完成所有權轉之所有權狀
    ，並向徐建華辦理抵押權設定等情不諱，惟矢口否認右揭犯行，辯稱：伊於八十
    八年八月七日有帶現金四十萬元與翁林釗代書同去博登仲介公司要付第二期款，
    但當日因賣主丙○○未到，所以雙方才又改約同年月九日付第二期款，惟伊四十
    萬元已另花用，且丙○○前次未到，故雙方各退一步，賣主丙○○才同意伊付現
    二十萬元，另二十萬元以支票支付；而移轉登記手續均係由翁林釗辦理，伊並不
    了解，八十八年八月九日付款當天，因翁林釗未到場，故不知道伊與賣方丙○○
    有於買賣契約第二條第三款後面加註「買主委託之代書於稅單核下後，過戶與貸
    款設定同時辦理」條件，所以翁林釗代書於八十八年八月九日就辦理移轉過戶登
    記；至於辦理抵押權設定之目的就是要借款作為給付系爭不動產尾款四百萬元之
    用，伊並無詐欺云云。惟查：
（一）關於被告甲○○及翁林釗如何違反買賣合約書之約定，提前辦理所有權移轉後
      ，即未依約給付價款，且避不見面，復委託不知情之黃文禮辦理民間貸款等情
      業據告訴人丙○○之警偵中代理人乙○○及證人黃文禮於警訊中陳明甚詳（見
      八十八年度偵字第二一二三七號影印卷，以下簡稱第二一二三七號偵卷，第二
      十頁至第二十二頁正面、第二十二頁反面至第二十四頁正面、八十八年度偵字
      第二三五０八號卷，以下簡稱第二三五０八號偵卷，第六頁正面至第七頁正面
      ），及告訴人丙○○於原審指訴在卷（見原審九十年四月十三日、同年五月二
      十九日訊問筆錄）。並經證人徐建華於警訊時、證人林榮煌於警訊及原審證述
      屬實。而告訴人丙○○已於原審指明並無被告所稱八十八年八月七日即已約好
      付第二期款而伊未到場之情形，顯見被告甲○○所辯有於八十八年八月七日有
      帶現金四十萬元與翁林釗代書同去博登仲介公司要付第二期款，但當日因賣主
      丙○○未到，所以雙方才又改約同年月九日付第二期款，惟伊四十萬元已另花
      用，且丙○○前次未到，故雙方各退一步，賣主丙○○才同意伊付現二十萬元
      ，另二十萬元以支票支付云云，並非實在。
（二）系爭不動產買賣契約書關於付款期限及移交不動產方法，於不動產買賣契約書
      中第二條明訂：「(1)簽約時，買方應付賣方價款之一部份計九十萬元，賣方亦
      即日親收足訖。(2)第二次付款：土地增值稅及契稅辦理完稅時，付四十萬元。
      (3)第三次付款：餘款四百萬元由買方向銀行貸款核准下付清，現況交屋。」，
      此有系爭不動產之買賣契約書一份附卷可稽。且被告甲○○於八十九年八月九
      日前往博登仲介公司支付第二次款時，經被告甲○○與丙○○雙方同意，而於
      契約書第二條加註：「買主委託之代書於稅單核下後，過戶與貸款設定同時辦
      理。」，除有前開買賣合約書可憑外，並經被告甲○○於原審供明，證人乙○○於本院調查時亦稱：「（貸款部分當時如何約定？）辦理過戶時，同時辦理
      設定」；「（貸款金額？）依照買賣契約的約定是四百萬元，當初我們找大眾
      銀行，我們陪同被告去辦」；「（為何沒有辦成？）因為被告堅持要用自己的
      代書，所以由翁林釗代書辦理，我們一直密切注意有無同時辦理過戶與抵押，
      後來發現沒有辦理抵押，就先過戶完成，我們就用電話通知買方及代書，但是
      一直沒有辦法同時找到這二人，之後我們去地政事務所備案，請他們發現本件
      若有移轉或設定要通知我們，後來被告又請另外一個代書，去辦理設定，我們
      就出面阻止」；「（是你們自己發現已經過戶完成而未辦理設定，還是被告告
      訴你們已經過戶完成？）是我們自己去查的」等情。而關於第二期款四十萬元
      部分，雙方約貸款部分當時如明付款時間應係在土地增值稅及契稅辦理完稅時
      支付，經原審向台北縣三重地政事務所調閱本件系爭不動產辦理移轉登記之全
      部資料，其中土地增時稅及契稅之繳款日期均為「八十八年八月六日」，此有
      台北縣稅捐稽徵處三重分處土地增值稅繳款書及契稅繳款書各一份附於原審審
      理卷內可查，故被告甲○○依約應於完稅時之八十八年八月六日即應支付告訴
      人第二期價款四十萬元，然被告甲○○卻未於是日支付價款四十萬元，且同案
      被告翁林釗代書亦故意未將已繳交完稅之事實告知告訴人丙○○及博登仲介公
      司俾使雙方依約履行第二次付款，致博登仲介公司覺得已超過慣例上辦理完稅
      之時間何以仍未通知付款，惟卻屢次聯絡代書翁林釗無著後，得知已完稅之情
      ，遂主動多次聯絡被告甲○○前來依約支付第二期款，被告甲○○乃同意於八
      十八年八月九日上午前往博登仲介公司支付丙○○第二期款等情，已由證人乙○○於原審結證證述在卷。
（三）被告甲○○明知簽約當時約定第二期款應付現金四十萬元予告訴人（業據告訴
      人丙○○於原審指明），然其卻於八十八年八月九日上午僅支付現金二十萬元
      ，同時另二十萬元則交付發票人裕韋興業有限公司、發票日「八十八年八月二
      十五日」、面額二十萬元、付款人第一商業銀行三重埔分行、票號ＰＡ000
      0000號支票一紙（以下簡稱裕韋公司支票），亦為其所是認。而前開發票
      人為裕韋興業有限公司之支票，自八十八年七月十七日起即遭拒絕，有台北市
      票據交換所九十年五月三日（九十）北票字第二七００號函所檢送之該戶存款
      不足退票明細表一份存於原審審理卷內足稽。而被告甲○○並於交付前開裕韋
      公司面額二十萬元支票之同時，向丙○○及博登仲介公司店長乙○○表示將於
      同年月十三日拿現金二十萬元來換回該張支票，惟被告甲○○卻未於八十八年
      八月十三日拿現金來換回前開裕韋公司支票等事實，亦據乙○○於警訊時指明
      歷歷，且被告甲○○於原審亦坦承其並未再以現金二十萬元取回前開裕韋公司
      支票【註：該支票嗣經告訴人屆期提示後遭退票，有第一商業銀行三重埔分行
      九十年五月九日一三重字第一一０號函及所檢送退票理由單影本各一份附於原
      審審理卷內可憑】。而同案被告翁林釗則於被告甲○○前去博登仲介公司付第
      二期款之同一天同一時段（八十八年八月九日上午），明知買方甲○○並未付
      清第二期款，且翁林釗代書故意未告知賣方丙○○及博登仲介公司，即前往辦
      理台北縣三重地政事務所將系爭不動產辦理過戶移轉予甲○○名下，同時領取
      新所有權狀，此亦有台北縣三重地政事務所九十年四月四日九十北縣重地登字
      第四五九二號函所檢送之本件系爭不動產辦理移轉登記資料存卷足考。被告甲○○雖辯稱係因翁林釗代書不知伊當日上午去博登仲介公司付第二期款，仍進
      行辦理過戶手續所致云云。然同案被告翁林釗身為代書，從事代書業已有十數
      年之久，業據翁林釗於另案偵查中陳明於卷，對於不動產買賣雙方首重之付款
      及移轉登記事項，應如何依約正確辦理以符合雙方利益，均知之甚稔，並明知
      其係受買賣雙方之委託，於辦理付款及移轉登記事宜進行中之各個階段，均應
      如實告知買賣雙方，以確保雙方依約履行，然翁林釗竟於完稅後未告知賣方丙○○及博登仲介公司完稅之情，致丙○○遲遲未能取得第二期價款，嗣博登仲
      介公司主動聯絡甲○○支付第二期款，在被告甲○○應允前往支付第二期款之
      「同日、同一時段」，趁該時丙○○及博登仲介公司無法分神查知，且明知甲○○尚未付清第二期款，竟再度於未告知賣方丙○○及博登仲介公司情形下，
      故意違反契約而提前將系爭不動產移轉登記於甲○○名下，且翁林釗並於同年
      八月十一日交付新所有權狀予被告甲○○，以供被告甲○○得以向他人辦理民
      間抵押借款。被告甲○○、翁林釗二人，顯然有犯意聯絡及行為分擔。被告甲○○所辯係因翁林釗代書不知伊前往博登仲介公司付第二期款，而繼續進行辦
      理過戶事宜云云，要屬事後卸責之詞，毫無可信。
（四）而被告甲○○、翁林釗於將系爭不動產過戶於甲○○名下後，被告甲○○曾於
      八十八年八月十六日備妥相關證件，欲以系爭不動產向黃文禮代書事務所辦理
      民間設定抵押借款，業據證人黃文禮於警訊中證明於卷，嗣因博登仲介公司得
      知後，被告甲○○始未得逞，然隨即又轉向他處辦理民間設定抵押借款。被告
      甲○○雖於原審辯稱伊係為籌款支付丙○○尾款四百萬元，始以系爭不動產權
      向民間借款云云。然本件不動產買賣契約書第二條第三款中已明白約定買方甲○○應係向「銀行」貸款，而非向民間借貸設定抵押權，有前開買賣契約書足
      憑，並經證人乙○○於原審證述屬實，且證人乙○○於原審及本院調查時復證
      稱當時博登仲介公司已介紹被告甲○○至大眾銀行申辦本件貸款事宜，且大眾
      銀行亦已同意貸款，僅待被告甲○○覓妥連帶保證人蓋章後即可核款，此亦為
      被告甲○○所是認。而被告甲○○連第二期價款均未付清，復不願去銀行辦理
      貸款之最後手續，且夥同翁林釗已於「八十八年八月九日」將系爭不動產移轉
      於自己名下，甚至其先前曾向告訴人及博登仲介公司表示將於「八十八年八月
      十三日」持現金二十萬元換回前開裕韋公司支票云云之語，均未履行，其所稱
      將系爭不動產持向民間辦理抵押借款係為清償告訴人尾款四百萬元，要屬推諉
      圖卸之詞，洵無足取。
（五）至於林榮煌於警訊中及於原審供證：已自徐建華處取得五千元，徐建華並言明
      在完成抵押權設定後在交付餘款十四萬五千元作為其充當人頭及辦理抵押權設
      定之代價等語（見八十八年八月十八日警訊筆錄、原審九十年四月二十七日訊
      問筆錄），然參諸被告甲○○向徐建華接洽辦理民間抵押借款之前，已先曾向
      黃文禮代書事務所洽辦過，然因為博登仲介公司所得悉而未辦成，已由乙○○
      及黃文禮陳明在卷，業如前述，且被告甲○○於原審供稱其係看報紙所刊登之
      廣告而前去徐建華處洽辦理民間抵押借款事宜。徐建華倘係被告甲○○、翁林
      釗之同夥共犯，衡情被告甲○○、翁林釗於取得系爭不動產後，應係立即交由
      徐建華辦理虛偽設定抵押權事宜，以儘速再將假債權移轉他人後取得不法利益
      方是，而非先向不知情之黃文禮代書事務所洽辦民間抵押借款事宜不成後，再
      轉而向徐建華洽辦之理。又徐建華係從事民間抵押借款業者，其徵得林榮煌同
      意擔任名義上之抵押權人並前去地政事務所辦理設定抵押權，此種情形非屬少
      見，林榮煌因出借名義而從中取得佣金，亦為人情之常，尚難憑此推認徐建華
      即為被告甲○○、翁林釗之知情共犯，亦難僅以徐建華同意支付林榮煌十五萬
      元佣金，即遽認此佣金即為被告甲○○、翁林釗二人與徐建華、林榮煌間朋分
      詐騙所得之利益。是公訴人認徐建華、林榮煌二人均為被告甲○○、翁林釗之
      共犯云云，容有誤會。
（六）此外，並有被告甲○○欲向徐建華辦理民間抵押借款之土地登記申請書一份、
      土地建物抵押設定契約書二份、甲○○身分證影本及戶籍謄本各一份、甲○○
      印鑑證明一張、甲○○名義之土地所有權狀及建物所有權狀各一份扣案可資佐
      證。本件事證明確，被告甲○○犯行堪予認定，應予依法論科。
二、核被告甲○○所為，係犯刑法第三百三十九條第一項詐欺取財罪。其與同案被告
    翁林釗間有犯意聯絡及行為分擔，為共同正犯。至於公訴人認徐建華、林榮煌二
    人亦為被告甲○○、翁林釗之共犯云云，尚有誤會，已如前述。被告甲○○前曾
    於八十四年間因違反麻醉藥品管理條例案件，經台灣台北地方法院判決有期徒刑
    四月確定，於八十五年八月五日易科罰金執行完畢，此有台灣高等法院檢察署刑
    案紀錄簡覆表一份足憑，其於有期徒刑執行完畢後五年內再犯本件有期徒刑以上
    之罪，應依累犯之例，加重其刑。原審認被告罪證明確，適用刑法第二十八條、
    第三百三十九條第一項、第四十七條，罰金罰鍰提高標準條例第一條前段之規定
    ，及審酌被告甲○○不圖以正當管道獲取合法利潤，竟佯稱欲購買系爭不動產，
    以詐取丙○○系爭不動產之所有權狀、印鑑、印鑑證明等物，與共犯翁林釗以分
    工之方式詐騙得系爭不動產所有權，並擬辦理民間抵押借款方式獲取不法高額金
    錢利益，同時圖使被害人因而難以追償，犯罪手法惡劣，致使被害人蒙受巨大損
    失，及犯後飾詞否認，毫無悔意，惟尚有與被害人達成民事和解，已將系爭不動
    產移轉過戶返還告訴人（有調解筆錄影本一份及經告訴人丙○○、證人乙○○於
    原審陳明）等一切情狀，量處有期徒刑一年。扣案系爭不動產土地登記申請書一
    份、土地抵押設定契約書及建物抵押設定契約書各一份、被告甲○○名義之土地
    及建物所有權狀各一份、甲○○戶籍謄本、身分證影本及印鑑證明各一份，均係
    被告所有供犯罪所用之物，業據林榮煌陳明，併依刑法第三十八條第一項第二款
    宣告沒收。同時說明扣案之新台幣五千元、林榮煌印鑑一枚、林容煌名義名片一
    張，非被告所有之物，爰不予諭知沒收。其認事用法及量刑，均無不合，被告上
    訴意旨，仍執陳詞，否認犯罪，為無理由，應予駁回。
據上論斷，應依刑事訴訟法第三百六十八條，判決如主文。
本案經檢察官郭啟東到庭執行職務。
中      華      民      國      九十一      年      一      月    九    日
                              臺灣高等法院刑事第二十一庭
                                  審判長法  官  葉  騰  瑞
                                        法  官  江  國  華
                                        法  官  莊  明  彰
右正本證明與原本無異。
不得上訴。
                                書記官  廖  嫣  雯
中      華      民      國      九十一      年      一      月    十    日
附錄：本案論罪科刑法條全文
刑法第三百三十九條
意圖為自己或第三人不法之所有，以詐術使人將本人或第三人之物交付者，處五年以
下有期徒刑、拘役或科或併科一千元以下罰金。
以前項方法得財產上不法之利益或使第三人得之者亦同。
前二項之未遂犯罰之。
附表 ：
一、臺北縣三重市○○段二三二地號土地，面積一０三九點五四平方公尺，持份一萬
    分之一百六十一 。
二、坐落於前開地號門牌號碼臺北縣三重市○○路○段五五之一號七樓建物。
